ACORDAO-COMPLETO-2506492

ACÓRDÃO 3120/2023 ATA 11/2023 - SEGUNDA CÂMARA

VISTOS, relatados e discutidos estes autos de embargos de declaração opostos por Jair Luiz Montes em face do Acórdão 8471/2021-TCU-Segunda Câmara, que concedeu parcial provimento ao recurso de reconsideração manejado pelo mesmo responsável contra o Acórdão 8690/2019-TCU-Segunda Câmara;
ACORDAM os Ministros do Tribunal de Contas da União, reunidos em Sessão da 2ª Câmara, diante das razões expostas pelo relator, com fulcro nos arts. 32, inciso II, e 34 da Lei 8.443/1992 c/c os arts. 277, inciso III, e 287 do Regimento Interno/TCU, em:
9.1. conhecer dos embargos de declaração para, no mérito, rejeitá-los e manter inalterada a deliberação embargada;
9.2. dar ciência da presente deliberação ao embargante.

Tomada de Contas Especial, ora em fase de embargos de declaração, opostos por Jair Luiz Montes em face do Acórdão 8.471/2021TCU2ª Câmara, que concedeu parcial provimento ao recurso de reconsideração manejado pelo mesmo responsável contra o Acórdão 8.690/2019-TCU-2ª Câmara (rel. min. Augusto Nardes)

Segunda Câmara

Município de Muricilândia - TO.

3. Interessados/Responsáveis/Recorrentes:
3.1. Interessado: Ministério das Cidades (extinta).
3.2. Responsável: Jair Luiz Montes (XXX.833.461-XX).
3.3. Recorrente: Jair Luiz Montes (XXX.833.461-XX).

13.1. Ministros presentes: Augusto Nardes (na Presidência), Aroldo Cedraz (Relator) e Antonio Anastasia.
13.2. Ministro-Substituto convocado: Weder de Oliveira.

AROLDO CEDRAZ

Ministro Aroldo Cedraz.

Cuidam os autos de tomada de contas especial, ora em fase de embargos de declaração, opostos por Jair Luiz Montes em face do Acórdão 8471/2021-TCU-Segunda Câmara, que concedeu parcial provimento ao recurso de reconsideração manejado pelo mesmo responsável contra o Acórdão 8690/2019-TCU-Segunda Câmara (rel. min. Augusto Nardes) .
2.	O provimento parcial do recurso de reconsideração redundou em redução do valor do débito, afastamento excepcional da multa do art. 57 da Lei Orgânica do TCU e manutenção da irregularidade das contas.
3.	O recorrente alega, em síntese, a seguinte contradição (peça 95, p.2) :
" (...) o Acórdão ora embargado materializa verdadeira contradição, pois em que pese o voto condutor da decisão colegiada tenha incorporado às suas razões de decidir os fundamentos constantes da "proposta de encaminhamento" emitida pela Secretaria de Recursos - Serur (peça 72) , a qual reconheceu expressamente que no caso em análise houve aplicação integral dos recursos financeiros na execução do objeto do contrato de repasse n° 0306.751-68/2009, qual seja, a construção de 09 (nove) casas populares, fato este reconhecido pela própria Caixa Econômica Federal (peça 56) e apontado pela unidade técnica desta Corte, a parte dispositiva do voto condutor e respectivo Acórdão n° 8471/2021, de forma manifestamente contraditória, decidiu pela condenação do ex-gestor público ao ressarcimento dos recursos financeiros referentes à 3ª parcela do contrato de repasse, no valor originário de R$ 21.868,02 (vinte e um mil oitocentos e sessenta e oito reais e dois centavos) , muito embora referidos valores tenham sido integralmente aplicados pelo ex-gestor na execução do objeto do contrato."
4.	O recorrente prossegue argumentando que a sua condenação seria "completamente injusta, ilógica e contraditória", partindo da premissa de que a quantia que lhe foi imputada como débito teria sido "comprovadamente aplicada em sua integralidade na execução do objeto do contrato.", trazendo fatos que corroborariam a sua linha de defesa.	
5.	Por fim, requer o embargante (peça 95, p. 7) :
" (...) seja CONHECIDO e PROVIDO os presentes Embargos de Declaração, corrigindo-se a contradição contida na parte dispositiva do voto condutor e do respectivo Acórdão 8471/2021-TCU-Segunda Câmara, ABSOLVENDO-SE o ex-gestor municipal Jair Luiz Montes (CPF n° XXX.833.461-XX) da injusta condenação ao pagamento do valor correspondente à 3ª parcela do contrato, no valor originário de R$ 21.868,02, ante a correta e integral aplicação dos recursos públicos decorrentes do Contrato de Repasse n° 0306.751- 68/2009 na execução do objeto do convênio (construção das 09 casas) , conforme reconhecido e ratificado pela Caixa Econômica Federal e pela Unidade Técnica deste Colendo Tribunal."
É o Relatório.

Viviane Mendes Braga (2.264/OAB-TO) e Micheline Rodrigues Nolasco Marques (2.265/OAB-TO), representando Jair Luiz Montes.

Procurador Júlio Marcelo de Oliveira.

TOMADA DE CONTAS ESPECIAL. CONTRATO DE REPASSE. CONSTRUÇÃO DE CASAS POPULARES. AUSÊNCIA DE REGULARIDADE FUNDIÁRIA. NÃO COMPROVAÇÃO DA REGULAR APLICAÇÃO DOS RECURSOS REPASSADOS. IRREGULARIDADE DAS CONTAS. DÉBITO E MULTA. RECURSO DE RECONSIDERAÇÃO. CONHECIMENTO. APRESENTAÇÃO DE TÍTULOS DE PROPRIEDADE. AUSÊNCIA DE PRESTAÇÃO DE CONTAS DA ÚLTIMA PARCELA REPASSADA. DÉBITO REMANESCENTE. PROVIMENTO PARCIAL DO RECURSO. CONTAS IRREGULARES. CIÊNCIA. EMBARGOS DE DECLARAÇÃO. CONTRADIÇÃO INEXISTENTE. CONHECIMENTO. DESPROVIMENTO. CIÊNCIA.

TOMADA DE CONTAS ESPECIAL (TCE)

Unidade de Auditoria Especializada em Recursos (AudRecursos); Unidade de Auditoria Especializada em Tomada de Contas Especial (AudTCE).

Cuidam os autos de tomada de contas especial, ora em fase de embargos de declaração, opostos por Jair Luiz Montes em face do Acórdão 8471/2021-TCU-Segunda Câmara, que concedeu parcial provimento ao recurso de reconsideração manejado pelo mesmo responsável contra o Acórdão 8690/2019-TCU-Segunda Câmara (rel. min. Augusto Nardes) .
2.	O provimento parcial do recurso de reconsideração redundou em redução do valor do débito, afastamento excepcional da multa do art. 57 da Lei Orgânica do TCU e manutenção da irregularidade das contas.
3.	Atendidos todos os requisitos de admissibilidade aplicáveis à espécie, conheço dos presentes embargos de declaração.
4.	O recorrente alega, em síntese, contradição do julgado, pois a parte dispositiva da deliberação teria decidido pela sua condenação, embora o voto condutor tenha incorporado às suas razões de decidir os fundamentos do parecer da Serur, que reconhecera ter havido aplicação integral dos recursos financeiros na execução do objeto, manifestando-se pelo afastamento do débito.
5.	Prossegue o recorrente aduzindo que seria "totalmente contraditório condenar o ex-gestor municipal ao ressarcimento dos valores correspondentes à 3ª parcela, quantias estas que ele comprovadamente aplicou de forma escorreita na execução do objeto do programa habitacional.". Segundo o recorrente, "foi demonstrada a execução de 100% do objeto do contrato, com a aplicação integral dos recursos financeiros e o perfeito alcance dos objetivos previstos no projeto inicial (construção das 09 casas populares) .".
I - Do exame da prescrição
6.	De forma preliminar, faço o exame da prescrição à luz da novel Resolução-TCU 344/2022.
7.	Nos termos do art. 4º, inciso I da Resolução-TCU 344/2022, o marco inicial para contagem do prazo prescricional geral de cinco anos, neste caso, deve ser a data em que as contas finais do ajuste deveriam ter sido ser prestadas, a saber, 60 dias a partir do término da vigência do ajuste, ou seja, 16/12/2013 (peça 2, p. 4) .
8.	Seguiram-se os seguintes marcos interruptivos do prazo prescricional geral: (i) notificação solicitando a regularização da prestação de contas juntamente com a regularização fundiária (peça 2, p. 108) , em 3/9/2014; (ii) emissão do relatório do tomador de contas em 7/9/2016  (peça 2, p. 106-110) ; (iii) prolação de despacho do então relator, Ministro Augusto Nardes, restituindo os autos à SecexTCE para promoção das providências cabíveis, em 2/8/2018 (peça 11) ; (iv) juntada de instrução da SecexTCE com autorização da citação de Jair Luiz Montes, em 13/8/2018  (peças 12-14) ; (v) juntada da instrução de mérito da SecexTCE, em 14/11/2018  (peça 37) ; (vi)  prolação do Acórdão 8690/2019-TCU-2ªCâmara (condenatório) , em 17/9/2019 (peça 41) ; (vii) despacho de conhecimento do recurso de reconsideração, em 29/1/2020  (peça 60) ; (viii) prolação do Acórdão 8471/2021-TCU-2ªCâmara (ora embargado) , em 29/6/2021 (peça 83) .
9.	Dessa forma, a primeira notificação solicitando a regularização da prestação de contas juntamente com a regularização fundiária deve ser considerado o primeiro ato inequívoco de apuração do fato. Logo, a partir de 3/9/2014 recomeçou a contagem do prazo geral da prescrição (5 anos) e teve início o transcurso do prazo da prescrição intercorrente (3 anos) , nos termos do entendimento fixado no Acórdão 534/2023-TCU-Plenário (rel. min. Benjamim Zymler) .
10.	Logo, ao examinar os retromencionados marcos interruptivos, verifico que não se configurou a prescrição da pretensão punitiva ou ressarcitória do TCU nestes autos, seja a geral de cinco anos ou a intercorrente de três anos.
II - Do mérito dos embargos
11.	No mérito, não merece guarida a alegação de contradição apontada pelo embargante.
12.	Não custa rememorar que eventual divergência entre o juízo do relator, explicitado no voto, e os pareceres constantes do relatório não necessariamente implica a existência de contradição na deliberação. A instrução da unidade técnica e o parecer do Ministério Público junto ao TCU não vinculam o relator, que pode ou não adotar as análises técnicas como razões de decidir (Acórdão 6294/2018-TCU-Segunda Câmara, rel. min. Vital do Rêgo) .
13.	Como restou consignado nos itens 6 e 7 do voto condutor do acórdão embargado, afirmei que incorporava às minhas razões de decidir os pareceres antecedentes naquilo que não conflitassem com aquilo que passei a expor em seguida, itens que transcrevo com grifos acrescidos:
"7. No mérito, incorporo às minhas razões de decidir os pareceres da Serur e do MPTCU, naquilo que não conflitar com o que apresento a seguir.
8.	Acompanho ambos os pareceres que me antecederam naquilo em que convergem, ou seja, quanto ao reconhecimento de que as obras foram concluídas e que tiveram proveito para a população municipal, conforme informações contidas nos documentos à peça 2, pp. 4, 44, 69 e 107, de modo que cabe o provimento do recurso nesse ponto."
14.	Portanto, não há contradição a ser sanada.
15.	Como defendi ao longo das minhas razões de decidir no voto recorrido, a aplicação dos recursos financeiros não foi feita de forma integral, como defende o embargante. Na linha do que observou o representante do Ministério Público junto ao TCU, a qual acolhi, o embargante não logrou comprovar a realização de pagamentos que totalizaram R$ 21.868,02, feitos com recursos da última parcela desbloqueada:
"9.	A falta da regularização fundiária dos imóveis frustra um dos importantes objetivos do ajuste, que era a constituição de direito real sobre o imóvel em favor da família beneficiária, para que ela passasse a ser a legítima proprietária da unidade habitacional construída com recursos federais. Contudo, como as obras apresentam funcionalidade e estão sendo usadas em benefício do público-alvo, é razoável que seja excluído do débito a parte dos recursos federais comprovadamente alocados à execução do objeto pactuado.
10.	E é justamente em relação à elisão do dano que acompanho a argumentação do Parquet, pois, de fato, não restaram comprovadas algumas despesas que foram suportadas pela terceira parcela de recursos repassada ao ente municipal, no valor de R$ 24.228,00 (peça 2, p. 72) , visto que não foi apresentada a prestação de contas final do ajuste (peça 2, pp. 4 e 107) . 
11.	Conforme verifico na análise dos extratos bancários da conta vinculada, feita pelo MPTCU, com o valor da última parcela desbloqueada foram realizados pagamentos não comprovados que totalizaram R$ 21.868,02 (peça 2, p. 78) , sendo que o restante (R$ 2.359,98) , acrescido dos rendimentos financeiros, foi devolvido à União em 25/11/2013 (peça 2, pp. 79 e 99) .
12.	Dessa forma, ainda remanescendo parte do dano, considero que deve ser mantido o julgamento pela irregularidade das contas do recorrente."
16.	Assim, a alegação de aplicação integral dos recursos repassados traveste-se, na verdade, de uma tentativa de rediscussão do mérito e de reavaliação dos fundamentos que conduziram à prolação do acórdão recorrido, fins para os quais não se prestam os aclaratórios (Acórdão 731/2019-TCU-Plenário, rel. min. Augusto Nardes) .
17.	Feitas essas considerações, rejeito os presentes embargos.
	
	Ante o exposto, VOTO no sentido de que o Tribunal adote a deliberação que ora submeto à apreciação deste Colegiado.
TCU, Sala das Sessões, em 25 de abril de 2023.
AROLDO CEDRAZ 
Relator